ACORDAO-COMPLETO-2483565

ACÓRDÃO 1786/2021 ATA 28/2021 - PLENÁRIO

VISTO, relatado e discutido o pedido de reexame interposto por Hilário Seguin Dias Gurjão contra o Acórdão 549/2020-TCU-Plenário, que o apenou com multa devido à rejeição de suas razões de justificativa em relação à adoção de providências inadequadas quanto ao descumprimento das obrigações financeiras no âmbito dos contratos Pres 12.91 e 12.93 e em relação à celebração dos termos de responsabilidade e confissão de dívida 7 e 8, em 13/8/2018 e 11/10/2018, respectivamente, sem aprovação do Conselho de Administração.
ACORDAM os Ministros do Tribunal de Contas da União, reunidos em Sessão do Plenário, ante as razões expostas pelo Relator e com fundamento nos arts. 32 e 48 da Lei 8.443/1992, em:
9.1 conhecer do pedido de reexame para, no mérito, negar-lhe provimento;
9.2 encaminhar cópia desta decisão ao recorrente, com a informação de que o inteiro teor deste Acórdão e do Relatório e do Voto que o fundamentam está disponível no endereço eletrônico www.tcu.gov.br/acordaos.

Pedido de reexame contra acórdão que aplicou multa ao recorrente em processo de auditoria destinada a examinar a execução dos contratos de arrendamento Pres 12.91 e 12.93, firmados entre a Codesp e a empresa Rodrimar S/A - Terminais Portuários e Armazéns Gerais, tendo em vista que tais ajustes estavam com o prazo de vigência expirado e a permanência da empresa arrendatária na exploração das áreas havia sido assegurada por meio de decisões judiciais.

Companhia Docas do Estado de São Paulo (Codesp)

3. Recorrente: Hilário Seguin Dias Gurjão (XXX.711.568-XX)

13.1. Ministros presentes: Ana Arraes (Presidente), Raimundo Carreiro, Bruno Dantas, Vital do Rêgo e Jorge Oliveira (Relator).
13.2. Ministros-Substitutos convocados: Augusto Sherman Cavalcanti e Marcos Bemquerer Costa.
13.3. Ministros-Substitutos presentes: André Luís de Carvalho e Weder de Oliveira.

JORGE OLIVEIRA

Ministro Bruno Dantas

Adoto como relatório a instrução elaborada pela Secretaria de Recursos - Serur (peça 252) , aprovada pelo dirigente daquela unidade (peça 253) :
"INTRODUÇÃO
	Trata-se de pedido de reexame interposto por Hilário Seguin Dias Gurjão (peça 244) contra o Acórdão 549/2020-TCU-Plenário (peça 154) . 
2.	Eis o teor da deliberação recorrida, proferida em 11/3/2020 (peça 154) :
 (...) 
9.1. acolher as razões de justificativa apresentadas por Cleveland Sampaio Lofrano, José Alex Botelho de Oliva, Pedro Mauro Lopes e Pedro Luiz Neves Scucuglia, em relação à não adoção de providências quanto ao descumprimento de valores de movimentação mínima contratual (MMC) , por três anos consecutivos, no âmbito dos Contratos Pres 12.91 e 12.93;
9.2. acolher as razões de justificativa apresentadas por Antônio de Pádua de Deus Andrade, Celino Ferreira da Fonseca, Cleveland Sampaio Lofrano, Francisco José Adriano, Hilário Seguin Dias Gurjão, Carlos Henrique de Oliveira Poço e José Alex Botelho de Oliva em relação à celebração do termo de responsabilidade e confissão de dívida 4, em 3/2/2017, sem aprovação do Conselho de Administração (Consad) e em relação à celebração dos termos de compromisso e confissão de dívida assinados em 10/6/2016, 8/7/2016, 14/9/2016, 3/2/2017, 30/1/2018, 8/5/2018, 13/8/2018 e 11/10/2018, desprovidos de justificativa ou fundamentação;
9.3. considerar prejudicada a apuração da ocorrência celebração dos termos de responsabilidade e confissão de dívida 2 e 3, em 8/7/2016 e 14/9/2016, sem aprovação da Diretoria executiva, e da celebração dos termos de compromisso e confissão de dívida assinados em 10/6/2016, 8/7/2016, 14/9/2016, 3/2/2017, 30/1/2018, 8/5/2018, 13/8/2018 e 11/10/2018, desprovidos de justificativa ou fundamentação, a título de racionalidade administrativa e economia processual;
9.4. rejeitar as razões de justificativa apresentadas por Cleveland Sampaio Lofrano, Francisco José Adriano, Hilário Seguin Dias Gurjão, Carlos Henrique de Oliveira Poço e José Alex Botelho de Oliva em relação à adoção de providências inadequadas quanto ao descumprimento das obrigações financeiras no âmbito dos contratos Pres 12.91 e 12.93 e em relação à celebração dos termos de responsabilidade e confissão de dívida 7 e 8, em 13/8/2018 e 11/10/2018, respectivamente, sem aprovação do Consad;
9.5. com fundamento no art. 58, inciso II, da Lei 8.443/1992, c/c o art. 268, inciso II, do Regimento Interno/TCU aplicar a Cleveland Sampaio Lofrano, Francisco José Adriano, Hilário Seguin Dias Gurjão, Carlos Henrique de Oliveira Poço e José Alex Botelho de Oliva, individualmente, multa nos valores indicados no quadro abaixo, a serem atualizados monetariamente desde a data do presente acórdão até a do efetivo recolhimento, se for pago após o vencimento, na forma da legislação vigente, fixando o prazo de 15 (quinze) dias, a contar do recebimento da notificação, para que seja comprovado, perante este Tribunal, o recolhimento da quantia ao Tesouro Nacional, nos termos do art. 23, inciso III, alínea 'a', da referida Lei, c/c o art. 214, inciso III, alínea 'a', do Regimento Interno do TCU:
	Responsável
	Multa (R$) 

	Cleveland Sampaio Lofrano 
	10.000,00

	Francisco José Adriano
	12.000,00

	Hilário Seguin Dias Gurjão
	12.000,00

	Carlos Henrique de Oliveira Poço
	12.000,00

	José Alex Botelho de Oliva
	12.000,00

9.6. com fundamento no art. 28 da Lei 8.443/1992, autorizar, desde logo, a cobrança judicial das dívidas, caso não atendida a notificação;
9.7. com fundamento no art. 26 da Lei 8.443/1992, autorizar, se requerido, o pagamento da importância devida em até 36 (trinta e seis) parcelas mensais e consecutivas, fixando o prazo de 15 (quinze) dias, a contar do recebimento da notificação, para que seja comprovado, perante este Tribunal, o recolhimento da primeira parcela, e de 30 (trinta) dias, a contar da parcela anterior, para que seja comprovado o recolhimento das demais parcelas, devendo incidir sobre cada valor mensal os devidos acréscimos legais, na forma prevista na legislação vigente, além de alertar que a falta de comprovação do recolhimento de qualquer parcela importará no vencimento antecipado do saldo devedor, nos termos do art. 217 do Regimento Interno do TCU;
9.8. dar ciência deste acórdão à Companhia Docas do Estado de São Paulo, ao Ministério da Infraestrutura, à Agência Nacional de Transportes Aquaviários e aos responsáveis.
HISTÓRICO
3.	Cuidam os autos de auditoria de conformidade realizada na Companhia Docas do Estado de São Paulo (Codesp) , destinada a examinar a execução dos contratos de arrendamento Pres 12.91 e 12.93, firmados entre a Codesp e a empresa Rodrimar S/A - Terminais Portuários e Armazéns Gerais, tendo em vista que tais ajustes estavam com o prazo de vigência expirado e a permanência da empresa arrendatária na exploração das áreas havia sido assegurada por meio de decisões judiciais. 
4.	Foram ordenadas as audiências de diversos responsáveis, dentre os quais, o recorrente, por meio do despacho do Secretário de Fiscalização de Infraestrutura Portuária e Ferroviária, de 20/5/2019, por delegação do Relator do processo, Ministro Bruno Dantas (peças 94-96) .  
5.	No caso do recorrente, a audiência se deu nos termos do Ofício 0199/2019-TCU/SeinfraPortoFerrovia, de 21/5/2019 (peça 100) , para que o responsável apresentasse razões de justificativa quanto às seguintes irregularidades, descritas no subitem 14.1.4 da instrução da Secretaria de Fiscalização da Infraestrutura Portuária e Ferroviária - SeinfraPortoFerrovia (peça 94) : 
adoção de providências inadequadas quanto à ausência de pagamentos pela arrendatária Rodrimar, no âmbito dos contratos Pres 12.91 e 12.93, passível de rescisão contratual, e a posterior celebração de sucessivos termos de confissão de dívida com a arrendatária, com vistas a regularizar a situação de inadimplência da empresa no âmbito dos contratos de arrendamento, sem a apresentação de garantias, com o agravante de incorporar, a cada novo termo firmado, a dívida do termo anterior, em vez de promover a imediata execução da dívida não quitada, contribuindo, assim, com o aumento dos créditos recebíveis na situação de créditos de liquidação duvidosa, sem nenhuma perspectiva de quitação dos pagamentos, em ofensa ao princípio da supremacia do interesse público, ao disposto na cláusula trigésima do décimo aditamento ao contrato Pres 12.91 e na cláusula trigésima do quarto aditamento ao contrato Pres 12.93, e ao disposto nos termos de confissão de dívida datados de 30/1/2018, 8/5/2018, 13/8/2018 e 11/10/2018; 
supressão de etapas decisórias no processo de celebração dos termos de confissão de dívida relacionados aos contratos Pres 12.91 e 12.93, consubstanciada na celebração dos termos de confissão de dívida 7 e 8, respectivamente assinados em 13/8/2018 e 11/10/2018, sem aprovação do Consad, em desacordo com a alínea 'i' do inciso III do art. 55, o inciso XXVIII do art. 67 do estatuto da companhia e o normativo de alçada do Consad; e 
celebração dos termos de confissão de dívida 6, 7 e 8, respectivamente assinados em 8/5/2018, 13/8/2018 e 11/10/2018, desprovidos de justificativa ou fundamentação, em desacordo com o princípio da motivação (art. 2º da Lei 9.784/1999) .
6.	Em 15/7/2019 (peça 135) , o recorrente, conjuntamente com os srs. Carlos Henrique de Oliveira Poço, Cleveland Sampaio Lofrano e Francisco José Adriano, apresentou defesa em relação aos fatos a ele imputado. 
7.	Em instrução de 7/11/2019 (peça 150) , a Secretaria de Fiscalização da Infraestrutura Portuária e Ferroviária - SeinfraPortoFerrovia propôs a rejeição das razões de justificativa apresentadas pelo sr. Hilário Seguin Dias Gurjão e sugeriu, em consequência, a aplicação de multa ao recorrente, com base no art. 58, inciso II, da Lei 8.443/1992. 
8.	Por meio do Acórdão 549/2020-TCU-Plenário (peça 154) , o Tribunal rejeitou as razões de justificativa do recorrente e aplicou-lhe multa no valor de R$ 12.000,00, conforme transcrito no item 2, retro.  
9.	Irresignado, o sr. Hilário Seguin Dias Gurjão apresentou o presente pedido de reexame em 28/1/2021 (peça 144) , que será analisado a seguir.  
EXAME DE ADMISSIBILIDADE
10.	Em consonância com a instrução anterior desta unidade, reitera-se o exame preliminar de admissibilidade (peça 246) , acolhido por despacho do Relator, Ministro Jorge Oliveira (peça 249) , que conheceu do pedido de reexame, suspendendo-se os efeitos dos subitens 9.4, 9.5 e 9.6 do acórdão recorrido (peça 249) . 
EXAME DE MÉRITO
Delimitação do recurso
11.	Constitui objeto desta instrução verificar se: 
a) houve a ocorrência da prescrição punitiva fundada em decisão do TCU, sob os regimes do Código Civil (Acórdão 1441/2016-TCU-Plenário) e da Lei 9.873/1999; e 
b) as alegações recursais apresentadas pelo recorrente são procedentes e capazes de impor a reforma da deliberação recorrida, tornando, em consequência, insubsistente a multa a ele aplicada. 
Preliminar
Da prescrição da pretensão punitiva fundada em decisão do Tribunal de Contas da União 
12.	Por ser matéria de ordem pública, constitui objeto deste recurso verificar, preliminarmente, se ocorreu a prescrição da pretensão punitiva fundada em decisão do TCU, independentemente de arguição pelo recorrente.    
13.	No presente caso, não houve a ocorrência da prescrição da pretensão punitiva fundada em decisão do Tribunal de Contas da União, quer seja sob a égide do Código Civil (Acórdão 1441/2016-TCU-Plenário) , quer seja sob a égide da Lei 9.873/1999.
14.	De acordo com a audiência feita com o recorrente, descrita no item 5, retro, os atos por ele praticados e impugnados pelo TCU datam do ano de 2018. Foi ordenada a audiência do recorrente em 20/5/2019  (item 4, retro) , que foi implementada mediante o Ofício 0199/2019-TCU/SeinfraPortoFerrovia, de 21/5/2019 (item 5, retro) . Em 11/3/2020, foi prolatado o Acórdão 549/2020-TCU-Plenário (item 2, retro) , por intermédio do qual o TCU aplicou multa ao recorrente no valor de R$ 12.000,00. 
15.	Com base nas informações acima, pode-se concluir que não ocorreu no presente caso a prescrição da pretensão punitiva fundada em decisão do TCU, seja a decenal, prevista no Código Civil (Acórdão 1441/2016-TCU-Plenário) , seja a quinquenal, de que trata a Lei 9.873/1999, considerando que, entre a data em que foram praticados os atos impugnados (exercício de 2018) e a data em que foi proferido o acórdão recorrido (11/3/2020) , transcorreram somente cerca de 2 anos e meio. Importa esclarecer que nesse intervalo foram interrompidos os prazos prescricionais com a ordenação e a implementação da audiência dirigida ao recorrente, conforme mencionado no item precedente.   
Mérito
Das razões recursais (peça 244) 
16.	No essencial, o recorrente apresenta as alegações recursais delineadas nos itens adiante. 
17.	Em relação à assinatura dos Termos de Responsabilidade e Confissão de Dívidas 2, 3, 7 e 8 (peça 244, p. 3) , o recorrente alega que: 
	17.1. as ações judiciais favoráveis à Rodrimar S/A - Terminais Portuários e Armazéns Gerais condicionavam as ações do recorrente e dos demais responsáveis arrolados nos autos, impedindo-os de realizar a cobrança da dívida de responsabilidade da aludida empresa;    
17.2. não havia a obrigação de submeter os termos em referência ao Consad e mesmo que houvesse jamais haveria uma decisão desfavorável à assinatura de tais termos em face das circunstâncias presentes na relação jurídica existentes entre a Rodrimar S/A - Terminais Portuários e Armazéns Gerais e a Codesp;  
17.3. não detinha conhecimento jurídico suficiente para avaliar a possibilidade de se efetuar a execução de cobrança da dívida da Rodrimar S/A - Terminais Portuários e Armazéns Gerais mesmo diante de ações judiciais favoráveis a essa empresa; 
	17.4. a Codesp não disponibilizou ao recorrente instrumentos jurídicos suficientes para que ele bem desempenhasse a sua função na Companhia em relação à forma de como deveria proceder nos casos dos Termos de Responsabilidade e Confissão de Dívidas 7 e 8;  
	17.5. adotou as medidas que no seu entendimento resguardaria a Codesp de eventual prejuízo, mesmo diante da ausência de normas tratando de como deveria proceder no caso da inadimplência da Rodrimar S/A - Terminais Portuários e Armazéns Gerais; 
17.6. jamais deixou de adotar as medidas possíveis que estavam a seu alcance, devendo-se avaliar o contexto em que os atos impugnados foram praticados; e
17.7. os Termos de Responsabilidade e Confissão de Dívidas resguardavam juridicamente a Codesp perante um 'imaginário prejuízo', que não se consumou. 
Análise
18.	De plano, convém esclarecer que ao recorrente somente foi atribuída responsabilidade quanto às assinaturas dos Termos de Responsabilidade e Confissão de Dívidas 7 e 8, conforme disposto no subitem 9.4 do Acórdão 549/2020-TCU-Plenário, transcrito no item 2, retro. 
19.	Ressalte-se que, segundo disposto no subitem 9.3 do referido acórdão, o Tribunal considerou prejudicada a ocorrência relacionada à celebração dos Termos de Responsabilidade e Confissão de Dívida 2 e 3. 
20.	Dessa forma, o exame deste pedido de reexame terá como foco os Termos de Responsabilidade e Confissão de Dívida 7 e 8.  
21.	Não procede a alegação de que as ações judiciais favoráveis à Rodrimar S/A - Terminais Portuários e Armazéns Gerais condicionavam as ações do recorrente e dos demais responsáveis arrolados nos autos, impedindo-os de realizar a cobrança da dívida de responsabilidade da aludida empresa (subitem 17.1, retro) .  
22.	Essas ações judiciais favoráveis à referida empresa diziam respeito à manutenção dos contratos firmados entre aquela empresa e a Codesp, não impedindo, de forma alguma, o ajuizamento de cobrança de dívidas vencidas, consoante faz crer o recorrente. 
23.	Destaque-se que, posteriormente, a nova diretoria da Codesp ajuizou as ações de execuções das dívidas, mesmo estando ainda vigentes as decisões judiciais favoráveis à manutenção dos contratos firmados entre a Rodrimar S/A - Terminais Portuários e Armazéns Gerais e a Codesp. Cabe destacar que tais decisões judiciais não impediram o ajuizamento de ações de execuções pela nova diretoria da Codesp, infirmando-se, assim, a alegação do recorrente acima mencionada.     
24.	Neste ponto, eis excertos do voto condutor do acórdão recorrido (peça 155) , os quais deixam evidenciada a conduta temerária do recorrente, e dos demais responsáveis, em relação a essa questão:
25.	Com efeito, entendo que as decisões judiciais existentes que asseguravam a permanência da arrendatária na área não constituíam fator impeditivo para o ajuizamento de ações de execução e cobrança pelo descumprimento das obrigações contratuais, pois teriam o objetivo de obter os valores devidos e não a retirada da empresa das áreas arrendadas.
26.	Corrobora esse entendimento o fato de que a nova diretoria da Companhia ingressou com as ações judiciais assim que assumiu, sem que tenha ocorrido mudança de entendimento nas decisões judiciais que asseguravam a manutenção da arrendatária nas áreas objeto dos Contratos Pres. 12.91 e 12.93.
27.	Nesse sentido, ainda que os dirigentes da Codesp tenham vislumbrado a possibilidade de resolver parte das pendências pela via extrajudicial, fica evidente que eles poderiam ter promovido as respectivas ações judiciais tão logo a dívida passou a ser 'rolada', mediante a inclusão nos termos de confissão de dívida subsequentes dos saldos não quitados dos termos anteriores, o que ocorreu sistematicamente no exercício de 2018. 
28.	Outras ocorrências também sugerem que a Diretoria-executiva deveria ter executado as dívidas assumidas nos termos firmados. Vejamos.
29.	Logo após a celebração de termo de responsabilidade e confissão de dívida em 30/1/2018, a Diretoria-executiva, mediante a Decisão Direxe 90/2018 (peça 32, p.80) , em 27/2/2018, manteve a continuidade da validade do mencionado termo após o pagamento atrasado das obrigações financeiras assumidas.
30.	Por sua vez, consoante a Decisão Direxe 203/2018, de 10/5/2018, a Rodrimar fundamentou o pedido de diferimento do pagamento das parcelas vencidas e vincendas em sua insustentável situação financeira. Nessa decisão, o colegiado da Codesp condicionou o diferimento dos pagamentos à apresentação de garantia (fiança bancária) , aceitando, até a constituição da aludida garantia, bens do ativo imobilizado da arrendatária. Com espeque nessa decisão foi celebrado termo de responsabilidade e confissão de dívida em 13/5/2018.
31.	Posteriormente, nas decisões Direxe 336/2018 e 463/2018, de 14/8/2018 e 9/10/2018, respectivamente, a Rodrimar também fundamentou o seu pleito de diferimento de dívida em sua insustentável situação financeira.
32.	Ou seja, diante de um contexto que abrangia atrasos no cumprimento de suas obrigações financeiras, alegada dificuldade financeira da arrendatária e suposta recusa no oferecimento de garantias com maior potencial de exigibilidade (conforme alegado pelos defendentes) , a conduta esperada era a de que a Codesp executasse os termos de responsabilidade e confissão de dívida, conforme os termos pactuados nestes instrumentos.
33.	No entanto, os responsáveis postergaram o ajuizamento dessas ações, expondo a Companhia ao risco de não recebimento, em face do elevado montante que atingiu a dívida, R$ 16.095.614,38 (valor da causa do processo de execução referente ao inadimplemento do último termo de compromisso e confissão de dívida - peça 66) . Vale lembrar que, em junho de 2019, o juízo da 12ª Vara de Santos acolheu pedido de recuperação judicial da Rodrimar.
34.	Também não socorre aos responsáveis a alegação de terem decidido com base em pareceres técnicos e jurídicos, pois esse fato não os tornaria insuscetíveis de responsabilização, sobretudo considerando as peculiaridades do caso concreto: (i) patente incapacidade de a arrendatária honrar com os seus compromissos financeiros, o que poderia ser verificado na própria justificativa dos pleitos; (ii) processo de rolagem que estava em curso, no qual, tão logo a empresa obtinha o diferimento do pagamento de faturas vencidas e vincendas, novo pleito de diferimento das faturas relativas ao período subsequente era apresentada à Companhia (ver quadro abaixo) .
	Data (Decisão Direxe) 
	Pedido
	Data celebração de termo de responsabilidade e confissão de dívida

	23/1/2018 (38.2018) 
	Parcelamento relativo às faturas emitidas entre agosto/2017 e dezembro/2017
	30/1/2018

	22/3/2018 (133.2018) 
	Sobrestamento das faturas vencidas em janeiro, fevereiro e março/2018 até o mês de junho/2018, quando realizarão encontro de contas.
	8/5/2018

	10/5/2018 (203.2018) 
	Sobrestamento das faturas vencidas e vincendas em maio, junho e julho/2018
	13/8/2018

	14/8/2018 (336.2018) e 9/10/2018 (463.2018) 
	Sobrestamento das faturas vencidas e vincendas em agosto, setembro e outubro/2018 até o final de outubro. (336.2018) 
	11/10/2018

35.	Portanto, devem ser rejeitadas as razões de justificativa apresentadas por Carlos Henrique de Oliveira Poço, Cleveland Sampaio Lofrano, Francisco José Adriano, José Alex Botelho de Oliva e Hilário Seguin Dias Gurjão. Diante das circunstâncias aqui narrada e da gravidade dos fatos, que expuseram a Companhia a risco considerável, cujo ressarcimento ainda está sendo buscado no bojo de processo de execução, entendo que os ex-integrantes da Diretoria-executiva incorreram em culpa grave, razão pela qual aplico-lhes a multa prevista no art. 58, inciso II, da Lei 8.443/1992. (grifado) 
25.	De igual modo, não procede a alegação de que não havia a obrigação de submeter os termos de reponsabilidade e confissão de dívidas ao Conselho de Administração da Codesp - Consad. Ressalta o recorrente que, mesmo que houvesse essa obrigação, jamais haveria uma decisão desfavorável do Consad à assinatura de tais termos em face das circunstâncias fáticas existentes naquele momento (subitem 17.2, retro) . 
26.	Não há dúvidas de que houve neste caso supressão de etapas decisórias no processo de celebração dos termos de responsabilidade e confissão de dívida relacionadas aos Contratos 12.91 e 12.93. 
27.	Em relação aos Termos de Responsabilidade e Confissão de Dívida 7 e 8, objetos deste pedido de reexame, verificou-se que eles foram firmados sem a aprovação do Conselho de Administração da Codesp - Consad, em desacordo com as normas estatutárias da Companhia (arts. 55, inciso III, alínea 'i', e 67, inciso XXVIII) e com o normativo de alçada do referido Conselho (peça 38) , o que tornam graves as condutas dos agentes signatários desse procedimento.  
28.	Diversamente do alegado pelo recorrente, a celebração desses termos não era necessariamente a única saída viável naquele momento. Poderia a Codesp promover, por exemplo, o ajuizamento de ações de cobrança da dívida, conforme demonstrado nos itens 21 ao 24, retro, como efetivamente ocorreu após a posse da nova diretoria da Codesp. 
29.	Neste caso, diversamente do voluntarismo adotado, era exigível, natural e recomendável que, pelo cargo diretivo que exercia na Codesp, o recorrente adotasse as cautelas devidas no sentido de escolher, entre as medidas legais e contratuais possíveis, a que melhor contribuísse para que a dívida da Rodrimar S/A - Terminais Portuários e Armazéns Gerais com a Codesp fosse exigida imediatamente, o que não se verificou, pois posteriormente a Codesp teve que ajuizar ações de execução dessas dívidas, contemporaneamente ao pedido de recuperação judicial ajuizado pela referida empresa.
30.	Demais, não cabia ao recorrente, assim como aos demais responsáveis, vislumbrar que o Consad forçosamente aprovaria a celebração dos termos de responsabilidade e confissão de dívidas objeto deste pedido de reexame e que por isso não seria necessário submeter a mencionado Conselho a demanda pela assinatura desses instrumentos. 
31.	Também não procedem as alegações recursais indicadas nos subitens 17.3, 17.4, 17.5, 17.6 e 17.7, retro, com base nos fundamentos a seguir apresentados. 
31.1. 	Deficiência de conhecimento jurídico suficiente por parte do recorrente para avaliar aspectos relevantes relativos à relação contratual existente entre a Rodrimar S/A - Terminais Portuários e Armazéns Gerais e a Codesp não é causa excludente de culpabilidade, não sendo razoável que membro da diretoria da Codesp não detenha conhecimento mínimo na área de direito contratual, sobretudo em relação à possibilidade de cobrança de dívidas ou de execução judicial com base em títulos extrajudiciais, conforme verificado neste processo (subitem 17.3) . 
31.2 	No caso, o recorrente deixou de agir com o devido zelo e diligência exigíveis de um diretor de uma sociedade de economia mista de grande porte, como o é a Codesp, praticando atos considerados graves pelo TCU, sujeitando-se, com isso, à multa prevista no art. 58, inciso II, da Lei 8.443/1992.
31.2.1.	Eis enunciado extraído da jurisprudência selecionada do Tribunal que se amolda ao presente caso, considerando que, se deficiências de experiência e de capacitação não são excludentes de culpabilidade de membros de licitação, com maior razão não o são também em relação a membro de diretoria de uma S/A:   
Deficiências de experiência e de capacitação para o exercício de suas atribuições não são causas excludentes de culpabilidade de membros de comissões de licitação, os quais podem ser responsabilizados solidariamente quando não agem com os devidos zelo e diligência e ocasionam grave ofensa ao ordenamento jurídico (Acórdão 1844/2019-TCU-Plenário, Relator Ministro Benjamin Zymler) 
31.3. 	Não cabe também acolher a alegação de que a Codesp não teria disponibilizado ao recorrente instrumentos jurídicos suficientes para que ele bem desempenhasse a sua função na Companhia quanto a essa questão relacionada à assinatura dos Termos de Responsabilidade e Confissão de Dívidas 7 e 8, em detrimento do ajuizamento imediato de ações de cobrança relativamente às dívidas que a Rodrimar S/A - Terminais Portuários e Armazéns Gerais tinha com a Codesp (subitem 17.4) . 
31.4.	Do mesmo modo, não deve ser acolhida a alegação de que mesmo diante da ausência de normas específicas de como deveria proceder no caso da inadimplência da Rodrimar S/A - Terminais Portuários e Armazéns Gerais teria adotado as medidas que, no seu entendimento, resguardaria a Codesp de eventual prejuízo (subitem 17.5. 
31.5.	Diversamente do alegado, restou comprovado nos autos que o recorrente agiu, no presente caso, sem o devido zelo e diligência exigidos de dirigente de uma sociedade de economia mista do porte da Codesp, conforme demonstrado nos subitens 31.1. e 31.2, retro, e 40 ao 47, adiante. 
31.6. 	Não é razoável admitir que a Codesp não pudesse indicar, por meio do seu departamento jurídico, qual a medida jurídica que melhor pudesse equacionar a inadimplência da referida empresa, como, por exemplo, o imediato ajuizamento de ação de cobrança, considerando as circunstâncias fáticas em que se deram essa inadimplência e a incapacidade de a Rodrimar S/A - Terminais Portuários e Armazéns Gerais honrar seus compromissos. Havia claros indícios de que a assinatura de novos termos de responsabilidade e confissão de dívidas somente estava adiando futuro processo de cobrança ou de execução, como de fato ocorreu, com a agravante de que, posteriormente, essa empresa ajuizou ação de recuperação judicial, colocando em risco o pagamento da dívida que tem com a Codesp.   
31.7.	Por tratar com abrangência essas duas questões, dentre outras, chama-se a atenção para o trecho do voto condutor do acórdão recorrido, transcrito no item 24, retro. 
31.8.	No que se refere à alegada ausência de normas específicas da Codesp tratando dessa matéria, é evidente que não é possível prever em normas todo o tipo de decisão gerencial a ser tomada pelos gestores a cada nova situação vivenciada numa empresa de grande porte, sob pena de estes se reduzirem a meros autômatos administradores. Deveria o recorrente buscar medida juridicamente plausível e consentânea com o caso concreto em outros ramos do direito, especialmente no direito civil, que prevê o ajuizamento de ações de cobrança para os casos da espécie, como de fato ocorreu, posteriormente, com o ajuizamento de ações de execução pela nova diretoria da Codesp. 
31.9.	Não devem ser acolhidas também as alegações do recorrente de que jamais teria deixado de adotar as medidas possíveis que estavam a seu alcance na condução das questões abordadas neste processo e que os termos de responsabilidade e confissão de dívidas em comento resguardavam juridicamente a Codesp perante um 'imaginário prejuízo', que não se consumou. Destaca que é nesse contexto que se deve avaliar a prática dos atos impugnados, tornando insubsistente a multa a ele aplicada (subitens 17.6 e 17.7, retro) .
31.10.	Diferentemente do alegado, havia outras medidas mais eficazes que poderiam ter sido adotadas pelo recorrente em vez da assinatura sucessiva dos termos de responsabilidade e confissão de dívida tratados neste processo, sem garantias, os quais, pelo visto, não foram honrados pela Rodrimar S/A - Terminais Portuários e Armazéns Gerais, fato que poderá ocasionar futuro dano ao erário, a depender do desfecho que ocorrer no processo de recuperação judicial proposto pela empresa.
32. 	Em relação às justificativas e fundamentações para as celebrações dos Termos de Responsabilidade e Confissão de Dívidas 7 e 8 (peça 244, p. 7) , o recorrente argumenta que as celebrações dos termos em referência foram justificadas e fundamentadas em razão dos riscos à economia do país, dos problemas enfrentados à época em termos de logística, dos problemas de infraestrutura, do risco de insegurança jurídica, da ausência normativa de previsão de acordos extracontratuais, da impossibilidade de não aprovação dos termos pelos órgãos superiores, da racionalidade administrativa e da preservação do interesse público. 
Análise
33.	Cabe esclarecer que essa irregularidade foi desconsiderada para efeitos de aplicação de multa ao recorrente, conforme consta dos itens 66 ao 81 do voto condutor da deliberação recorrida e do subitem 9.3 do Acórdão 549/2020-TCU-Plenário (item 2, retro) . Em razão disso, a alegação do recorrente em relação a essa matéria não será analisada, porquanto não tem o condão de suscitar, mesmo indiretamente, a insubsistência da multa objeto deste Pedido de Reexame. 
34.	No caso, falta ao recorrente interesse de agir, uma vez que, desconsiderada a irregularidade, pelos fundamentos imprimidos no voto condutor do decisum recorrido, não resta configurada a sucumbência do recorrente capaz de impor o reexame da matéria pelo TCU.  
35.	Em relação às medidas preventivas que garantiram à Codesp acionar judicialmente a Rodrimar S/A - Terminais Portuários e Armazéns Gerais  (item 2, peça 244, p. 9 e 10) , o recorrente alega que as medidas por ele adotadas, consubstanciadas nas assinaturas dos Termos de Responsabilidade e Confissão de Dívidas 7 e 8, serviram de suporte para o posterior ajuizamento das ações de execução das dívidas assumidas pela Rodrimar S/A - Terminais Portuários e Armazéns Gerais, motivo pelo qual tais atos, tidos pelo Tribunal como irregulares, não devem ser servir de base para apená-lo com multa. 
Análise
36.	Não se olvida que as medidas preventivas acima contribuíram para que se partisse diretamente para o ajuizamento de ação de execução da dívida de responsabilidade da empresa Rodrimar S/A - Terminais Portuários e Armazéns Gerais, dispensando a necessidade de ajuizamento de ação de conhecimento, que poderia postergar o processo de execução. 
37.	Contudo, tal medida se deu com base em dispensa de garantias por parte da Codesp, tornando frágeis os instrumentos de confissão de dívidas tratados neste recurso, de modo que a execução mais célere não necessariamente implicará na restituição dos valores devidos à Companhia, nos termos das considerações delineadas na instrução de mérito da unidade técnica abaixo transcritas (peça 150) :  
15.1.6. Embora assista razão aos responsáveis ao afirmar que os termos de confissão de dívida permitem delimitar o montante devido e assegurar a execução imediata da dívida, dispensando a respectiva ação de conhecimento, a dispensa de garantias por parte da Codesp, ratificada na defesa dos responsáveis, torna o instrumento particular firmado muito frágil, de modo que sua execução mais célere não necessariamente implicará na restituição dos valores devidos à Companhia.
15.1.7. Destaca-se que a insustentável situação financeira da arrendatária foi apontada pela Codesp como justificativa para suspender os pagamentos devidos pela empresa ao longo de 2018 (peça 13) . Ademais, a recorrente inadimplência da empresa era um forte indicativo de que a devedora poderia não honrar com seus compromissos, reforçando o argumento de que a Codesp deveria ter exigido garantias nos termos de confissão de dívida firmados, assegurando, assim, maior chance de a Companhia reaver seus créditos. E se a empresa Rodrimar se recusara a fornecer tais garantias, como afirmam os responsáveis, a Codesp poderia, desde então, ter ingressado com as respectivas ações de cobrança. 15.1.8. 
Nesse sentido, entende-se que as razões de justificativa apresentadas pelos responsáveis devem ser rejeitadas quanto a esse ponto.
38.	Demais, há notícias de que a empresa Rodrimar S/A - Terminais Portuários e Armazéns Gerais ajuizou ação de recuperação judicial em junho de 2019, o que poderá dificultar sobremaneira o pagamento da dívida que ela tem com a Codesp, esvaziando, assim, o argumento do recorrente de que as medidas preventivas em comento foram benéficas à Codesp (item 6.4.1.3, alínea 'b', da instrução que analisou pedidos de reexames interpostos por outros responsáveis contra o acórdão ora recorrido - peça 209) .  
39.	Portanto, não deve ser acolhida essa alegação recursal.  
40.	Em relação à inexistência de dolo, má-fé, erro grosseiro ou dano ao erário (item 3, peça 244, p. 10) , o recorrente alega que os atos impugnados devem ser considerados meras falhas formais, que não ocasionaram dano ao Erário e foram praticados sem dolo, má-fé ou erro grosseiro, razão pela qual deve ser afastada a multa a ele aplicada, nos termos de entendimento exarado pelo TCU nos Acórdão 5013/2010-TCU-Primeira Câmara e 91/1996-TCU-Plenário, aplicando-se, in casu, os pressupostos previstos no Decreto 9.830/2019.  
41.	Não procede a referida alegação. No presente caso, a conduta a ele atribuída é de natureza culposa e não dolosa ou praticada com má-fé, que tenha ocasionado dano ao Erário. 
42.	Especificamente no que se refere à alegação do recorrente de que não se observa dolo, má-fé ou erro grosseiro quanto aos fatos relacionados à sua conduta, cabe uma observação: 'a responsabilização no âmbito do TCU não exige a configuração de dolo, bastando que o agente tenha agido com culpa grave' (Acórdão 1620/2019-TCU-Plenário, Relator Ministro Bruno Dantas) . Nesse mesmo sentido: Acórdão 2391/2018-TCU-Plenário, Relator Ministro Benjamin Zymler, e 11762/2018-TCU-2ª Câmara, relator Ministro-Substituto Marcos Bemquerer Costa. 
43.	Neste ponto, cabe transcrever trechos do Voto condutor do referido Acórdão 2391/2018-TCU-Plenário: 
79.	Quanto à alegação de que não existem indícios de que o defendente tenha agido dolosamente, destaco que a responsabilidade dos jurisdicionados perante o TCU é de natureza subjetiva, caracterizada mediante a presença de culpa stricto sensu, sendo desnecessária a caracterização de conduta dolosa ou má-fé do gestor para que este seja instado a ressarcir os prejuízos que tenha causado ao erário (Acórdão 9004/2018-TCU-Primeira Câmara, 635/2017-Plenário, 2781/2016-Plenário, dentre outros) .
80.	Neste ponto, cabe ressaltar que a Lei 13.655/2018 introduziu vários dispositivos na Lei de Introdução às Normas do Direito Brasileiro - LINB, que diretamente alcançam a atividade jurisdicional desta Corte de Contas, em especial a atividade de aplicação de sanções administrativas e de correção de atos irregulares.
81.	Segundo os arts. 22 e 28 da LINB, recém introduzidos pela referida norma:
'Art. 22.  Na interpretação de normas sobre gestão pública, serão considerados os obstáculos e as dificuldades reais do gestor e as exigências das políticas públicas a seu cargo, sem prejuízo dos direitos dos administrados.
§ 1º Em decisão sobre regularidade de conduta ou validade de ato, contrato, ajuste, processo ou norma administrativa, serão consideradas as circunstâncias práticas que houverem imposto, limitado ou condicionado a ação do agente.
§ 2º Na aplicação de sanções, serão consideradas a natureza e a gravidade da infração cometida, os danos que dela provierem para a administração pública, as circunstâncias agravantes ou atenuantes e os antecedentes do agente.
§ 3º As sanções aplicadas ao agente serão levadas em conta na dosimetria das demais sanções de mesma natureza e relativas ao mesmo fato.
 (...) 
Art. 28.  O agente público responderá pessoalmente por suas decisões ou opiniões técnicas em caso de dolo ou erro grosseiro.' (grifos acrescidos) .
82.	Dito isso, é preciso conceituar o que vem a ser erro grosseiro para o exercício do poder sancionatório desta Corte de Contas. Segundo o art. 138 do Código Civil, o erro, sem nenhum tipo de qualificação quanto à sua gravidade, é aquele 'que poderia ser percebido por pessoa de diligência normal, em face das circunstâncias do negócio' (grifos acrescidos) . Se ele for substancial, nos termos do art. 139, torna anulável o negócio jurídico. Se não, pode ser convalidado. 
83.	Tomando como base esse parâmetro, o erro leve é o que somente seria percebido e, portanto, evitado por pessoa de diligência extraordinária, isto é, com grau de atenção acima do normal, consideradas as circunstâncias do negócio. O erro grosseiro, por sua vez, é o que poderia ser percebido por pessoa com diligência abaixo do normal, ou seja, que seria evitado por pessoa com nível de atenção aquém do ordinário, consideradas as circunstâncias do negócio. Dito de outra forma, o erro grosseiro é o que decorreu de uma grave inobservância de um dever de cuidado, isto é, que foi praticado com culpa grave.
	Gradação do Erro
	Pessoa que seria capaz de perceber o erro
	Efeito sobre a validade do negócio jurídico (se substancial) 

	Erro Grosseiro
	Com diligência abaixo do normal
	Anulável

	Erro (sem qualificação) 
	Com diligência normal
	Anulável

	Erro leve
	Com diligência extraordinária - acima do normal
	Não anulável

84.	Segundo Cristiano Chaves de Farias e Nelson Rosenvald, 'culpa grave é caracterizada por uma conduta em que há uma imprudência ou imperícia extraordinária e inescusável, que consiste na omissão de um grau mínimo e elementar de diligência que todos observam' (FARIAS, Cristiano Chaves de. ROSENVALD, Nelson. Curso de Direito Civil. São Paulo: Atlas, p. 169) .
85.	Os aludidos autores invocaram a doutrina de Pontes de Miranda, segundo a qual a culpa grave é 'a culpa crassa, magna, nímia, que tanto pode haver no ato positivo como no negativo, a culpa que denuncia descaso, temeridade, falta de cuidados indispensáveis'. (PONTES DE MIRANDA. Tratado de direito privado, t. XXIII. Rio de Janeiro: Borsoi, 1971, p. 72) .
86.	Tomando por base tais balizas, compreendo que os elementos acostados nos autos permitem concluir que o Sr. Paulo Roberto Albuquerque Garcia Coelho agiu, no mínimo, com culpa grave na supervisão do Contrato 7/2006, pois, no alto de sua posição hierárquica, orientou os fiscais a atuarem em desacordo com os termos do contrato, possibilitando o uso dos veículos locados sem o mínimo de controle. Ademais, ele autorizou pagamentos sem as informações mínimas exigidas para a regular liquidação da despesa, o que possibilitou o recebimento pela empresa de valores muito acima do razoável e da média histórica da Funasa. 
87.	Dessa forma, julgo adequada a inclusão do ex-Coordenador Geral de Logística no rol de responsáveis pelo débito e, diante da existência de culpa grave, a aplicação da multa do art. 57 da Lei 8.443/1992, no valor a ser especificado a seguir, conforme a análise a ser efetuada adiante. Ademais, julgo pertinente a inabilitação do responsável pelo período de cinco anos para o exercício de cargo em comissão ou função de confiança no âmbito da Administração Pública.
44.	Pelo acima enunciado, conclui-se que a responsabilidade dos jurisdicionados perante a Corte de Contas, para fins de ressarcimento, é de natureza subjetiva, caracterizada mediante a presença de culpa stricto sensu, sendo desnecessário evidenciar a conduta dolosa ou a má-fé do agente público para que ele seja instado a ressarcir os prejuízos que tenha causado ao erário. 
45.	De outra parte, para a finalidade de aplicação de sanções administrativas, como por exemplo, multa, há que se verificar a ocorrência de culpa grave ou dolo do administrador público. No presente caso, o Tribunal considerou grave a conduta do recorrente, conforme delineado no item 51, adiante, motivo pelo qual o apenou com multa, com fundamento no art. 58, inciso II, da Lei 8.443/1992, objeto deste pedido de reexame. Nessa linha, tem-se os seguintes enunciados extraídos da jurisprudência selecionada do TCU: 
1. Para fins de ressarcimento ao erário, a responsabilidade dos jurisdicionados perante o TCU caracteriza-se pela constatação de culpa stricto sensu, sendo desnecessário evidenciar a conduta dolosa ou a má-fé do agente público.
2. Para a finalidade de aplicação de sanções administrativas, há que se verificar a ocorrência de culpa grave ou dolo do administrador público (Acórdão 11762/2018-TCU-Segunda Câmara, Relator Ministro-Substituto Marcos Bemquerer Costa) 
Para aplicação de sanções pelo TCU, deve-se caracterizar a ocorrência de culpa grave ou dolo na conduta do administrador público (Acórdão 1691/2020-TCU-Plenário, Relator Ministro Augusto Nardes) .
Para aplicação de sanções pelo TCU, deve-se caracterizar a ocorrência de culpa grave ou dolo na conduta do administrador público (Acórdão 1620/2019-TCU-Plenário, Relator Ministro Bruno Dantas) .
46.	Pelos elementos constantes dos autos, indicados em instruções das unidades técnicas do Tribunal (peças 150 e 209) e nos votos condutores dos Acórdão 549/2020-TCU-Plenário e 2927/2020-TCU-Plenário (peças 155 e 212) , resta demonstrado que a conduta do recorrente, relacionada às irregularidades a ele imputadas, pode ser caracterizada no mínimo como imprudente ou negligente, praticada sem o rigor técnico dele exigido, em razão do cargo que ocupava na direção da Codesp, independentemente de ter ou não saber jurídico suficiente para avaliar todo o arcabouço jurídico relacionado às questões objeto deste processo, podendo ser caracterizada como culpa grave, como o fez o Tribunal (item 51, adiante) . 
47.	Não cabem atos de voluntariedade na condução da coisa pública, mesmo diante das melhores intenções que se possa ter, sob pena de infringência ao princípio da legalidade, a que todo o agente público se submete, à luz do que prevê o art. 37 da Constituição Federal.  
48.	Em relação à baixa materialidade dos atos apontados no Relatório de Auditoria  (peça 244, p. 11) , o recorrente alega que os achados a ele imputados são de baixa materialidade, consoante consta do próprio Relatório de Auditoria, devendo ser considerados meras falhas formais de fácil solução, que não causaram dano ao Erário. Trata-se de ações preventivas que garantiram todas as condições para posterior ajuizamento das execuções judiciais contra a empresa Rodrimar S/A - Terminais Portuários e Armazéns Gerais, motivo pelo qual não se mostra devida a multa a ele imposta. 
Análise
49.	Diferentemente do alegado pelo recorrente, está devidamente demonstrada nos autos a gravidade das infrações por ele cometidas, tanto é que foi ouvido em audiência justamente para que apresentasse razões de justificativa em relação a tais infrações, por meio do Ofício 0199/2019-TCU/SeinfraPortoFerrovia, de 21/5/2019 (peça 100) . Destaque-se que há uma observação no aludido expediente de que, caso fossem rejeitadas as razões de justificativa, o responsável ficaria sujeito à penalidade de multa. Portanto, não houve surpresa na aplicação da penalidade ora questionada.
50.	Em relação às observações constantes dos itens 136 e 142 do Relatório de Auditoria, suscitadas pelo recorrente, há que interpretar o contexto em que elas foram exaradas bem como sua abrangência. Neste ponto, cabe destacar os seguintes trechos constantes da instrução que analisou pedidos de reexames apresentados por outros responsáveis contra o acórdão ora recorrido (peça 209) : 
6.4.4. Ainda considerando que o fundamento legal para aplicação da multa aos recorrentes se deu com base no já mencionado inciso II do art. 58 da Lei 8.443/1992, os argumentos deles, referentes à baixa materialidade dos achados, também não podem ser acolhidos, tendo em vista que: 
a) a menção constante no item 136 do relatório do acórdão recorrido (peça 156, p. 18)  diz respeito à transcrição do relatório de auditoria e só foi lançada para justificar o não envio daquele documento para colheita de comentários do gestor do Codesp. Não serve para desconstituir as multas aplicadas ao recorrente;
b) de igual forma, as menções às falhas de natureza formal aludidas no item 142 ainda dizem respeito ao relatório de auditoria e relatam outras impropriedades de menor gravidade; 
c) a inexistência de prejuízo à companhia é fato incontroverso nestes autos já que não houve imputação de débito a nenhum responsável. Isso não afasta a aplicabilidade das penas previstas no art. 58 da Lei Orgânica do TCU (LOTCU) ; e 
d) conforme sintetizado nos apontamentos do item 5.3 deste Exame, não se pode enquadrar os atos constatados nestes autos como ' (...) achados de pequena relevância' como mencionam os recorrentes em suas razões recursais.  (grifado) 
51.	Demais, é importante esclarecer que o relator do processo não se encontra vinculado às conclusões e propostas advindas da unidade instrutiva ou de membros do Ministério Público junto ao Tribunal de Contas da União, podendo formar seu livre convencimento e busca da verdade material, como de fato o fez (item 60 do voto condutor do acórdão recorrido: 'Diante do contexto narrado, reputo que os responsáveis agiram com culpa grave, visto que descumpriram norma estatutária e suprimiram uma instância decisória que poderia ter dado encaminhamento distinto, reduzindo o montante da dívida que agora deve ser perseguida na via judicial, tendo como empecilho a recuperação judicial da devedora. Portanto, aplico-lhes a multa estabelecida no art. 58, inciso II, da Lei 8.443/1992') , no que diz respeito à gravidade das infrações imputadas aos responsáveis arrolados neste processo, segundo se observa no seguinte enunciado da jurisprudência selecionada do TCU:  
O relator, que preside a instrução do processo, pode acolher qualquer uma das manifestações técnicas contidas no processo, ou até ser contrário a todas, para formação do seu livre convencimento e busca da verdade material. (Acórdão 2307/2018-TCU-Plenário, Relatora Ministra Ana Arraes) 
52.	Note-se que o próprio Relatório de Auditoria (peça 56) propôs a realização de audiência do recorrente em seus subitens 155.1, 155.4 e 155.6 por entender que as infrações atribuídas ao recorrente eram graves o suficiente para a imputação da multa de que trata o art. 58, inciso II, da Lei 8.443/1992, caso não elididas. 
53.	Em relação à possibilidade de conversão da multa em recomendação (item 5, peça 244, p. 12) , o recorrente alega que não há nos autos elementos que comprovem dolo ou má-fé em sua conduta, razão pela qual deve-se aplicar, neste caso, o disposto no Decreto 9.830/2019, convertendo a multa a ele imputada em recomendação.  
Análise
54.	Não merece acolhida a pretensão do recorrente de converter a multa aplicada em recomendação ou determinação, por absoluta ausência de previsão desse procedimento na Lei 8.443/1992 (Lei orgânica do TCU) . Ratificam-se quanto a essa matéria as considerações exaradas na instrução desta Secretaria ao analisar pedidos de reexames interpostos pelos srs. Carlos Henrique de Oliveira Poço, Francisco José Adriano e José Alex Botelho de Oliva contra o acórdão ora recorrido (peça 209) , aplicáveis ao presente caso, assim transcritas: 
6.4.5. Em relação à conversão das multas em determinações, há que se assinalar que é conferido a este Tribunal, em seu regular exercício do poder discricionário, determinar medidas corretivas à entidade ou ao órgão a ele jurisdicionado, aplicar penas aos seus responsáveis ou, sem embargo, adotar, conjuntamente, as duas medidas. Conforme pretendido pelos recorrentes, inexiste previsão legal na LOTCU ou no regimento interno deste Tribunal a hipótese de comutação, em grau de recurso, de aplicação de pena, dirigida a gestores, em determinação, a qual é direcionada à entidade.
6.4.6. Por fim, os recorrentes requerem que seja aplicado o disposto no Decreto 9.830/2019 para que a multa a eles aplicada seja desconstituída. Tal pretensão não há que ser acolhida, pois a processualística do TCU segue as disposições da Lei 8.443/1992 e não é regida por decretos presidenciais que têm, via de regra, aplicabilidade adstrita aos órgãos e entidades vinculadas ao Poder Executivo.  (grifado) 
55.	Especificamente no que se refere à ausência de dolo ou má-fé ou erro grosseiro na prática dos atos impugnados pelo Tribunal, ratificam-se as considerações lavradas nos itens 40 ao 47, retro. Reafirma-se que a multa ora questionada foi adotada com fundamento no art. 58, inciso II, da Lei 8.443/1992, que não exige para a sua implementação a ocorrência de conduta dolosa do agente apenado, bastando para tanto que o responsável tenha praticado ato com grave infração à norma legal ou regulamentar de natureza contábil, financeira, orçamentária, operacional e patrimonial, consoante demonstrado neste processo de auditoria.     
56.	Neste ponto, traz-se à colação trechos do voto condutor do Acórdão 2927/2020-TCU-Plenário, relacionados a alegação semelhante à apresentada pelo recorrente, por intermédio do qual o Tribunal julgou pedidos de reexame interpostos por outros responsáveis contra o mesmo acórdão ora recorrido: 
10.4. No tocante ao pedido para conversão das multas em determinações, assinale-se que, a partir dos fundamentos fáticos e jurídicos de cada situação, é conferido a este Tribunal determinar medidas corretivas a entidade ou a órgão a ele jurisdicionado, aplicar penas aos seus responsáveis ou, sem embargo, adotar, conjuntamente, as duas medidas. Ao contrário do pretendido pelos recorrentes, não há elementos no caso em exame para comutação da pena dirigida aos gestores em determinação direcionada à entidade. Em face das ocorrências já indicadas, tendo sido configurado ato praticado com grave infração à norma legal ou regulamentar de natureza contábil, financeira, orçamentária, operacional e patrimonial, foram aplicadas multas individuais aos responsáveis, com fundamento no art. 58, inciso II, da Lei 8.443/1992. 
10.5. Observo, ainda, que se reconhece desnecessária a caracterização de conduta dolosa ou má-fé do gestor para que seja responsabilizado, com base em diversos precedentes deste Tribunal, quais sejam: Acórdão 2067/2015-TCU-Plenário e 6.943/2015-1ª Câmara, ambos de relatoria do ministro Bruno Dantas; 1.316/2016-Plenário, de minha relatoria; 635/2017-Plenário, da relatoria do ministro Aroldo Cedraz; entre outros. (grifado) 
CONCLUSÃO
57.	Das análises anteriores, conclui-se que:
57.1. não houve a ocorrência da prescrição decenal da pretensão punitiva fundada em decisão do Tribunal de Contas da União sob o regime do Código Civil (Acórdão 1441/2016-TCU-Plenário) ; 
57.2. não houve a ocorrência da prescrição quinquenal da pretensão punitiva fundada em decisão do Tribunal de Contas da União sob o regime do art. 1º, caput, da Lei 9.873/1999, nem mesmo a prescrição intercorrente de que trata o art. 1º, §1º, da referida lei; e  
	57.3. as alegações recursais apresentadas pelo recorrente são improcedentes e incapazes de impor a reforma da deliberação recorrida, devendo, pois, ser mantida a multa a ele aplicada no subitem 9.5 do Acórdão 549/2020-TCU-Plenário, com fundamento no art. 58, inciso II, da Lei 8.443/1992. 
58.	Com base nas conclusões acima, e considerando que as alegações do recorrente são insuficientes para impor a reforma do acórdão recorrido, propõe-se conhecer do recurso e, no mérito, negar-lhe provimento, nos termos constantes da proposta de encaminhamento a seguir.  
PROPOSTA DE ENCAMINHAMENTO
59. 	Diante do exposto, submete-se à consideração superior a presente análise do pedido de reexame interposto pelo sr. Hilário Seguin Dias Gurjão contra o Acórdão 549/2020-TCU-Plenário, propondo-se, com fundamento no art. 48 da Lei 8.443/1992:  
a) conhecer do pedido de reexame para, no mérito, negar-lhe provimento;  
b) dar ciência da decisão ao recorrente e aos demais interessados." 
	É o relatório.

Magda Andrade Marques Ludwig (41.070/OAB-DF), representando Hilário Seguin Dias Gurjão

Não atuou

PEDIDO DE REEXAME. RELATÓRIO DE AUDITORIA. COMPANHIA DOCAS DO ESTADO DE SÃO PAULO. NÃO ADOÇÃO DE PROVIDÊNCIAS QUANTO À AUSENCIA DE PAGAMENTOS DAS OBRIGAÇÕES DA ARRENDATÁRIA E DOS RESPECTIVOS TERMOS DE RESPONSABILIDADE. INOBSERVÂNCIA DE NORMAS DA EMPRESA PÚBLICA NA CELEBRAÇÃO DE TERMOS DE RESPONSABILIDADE E CONFISSÃO DE DÍVIDA, COM SUPRESSÃO DE ETAPAS DECISÓRIAS. CONHECIMENTO. INSUFICIÊNCIA DOS ARGUMENTOS RECURSAIS. NEGATIVA DE PROVIMENTO.

RELATÓRIO DE AUDITORIA (RA)

Secretaria de Recursos (Serur)

Atendidos os requisitos de admissibilidade, o pedido de reexame interposto por Hilário Seguin Dias Gurjão, ex-Diretor da Companhia Docas do Estado de São Paulo - Codesp, contra o Acórdão 549/2020-TCU-Plenário pode ser conhecido.
A referida decisão aplicou multa ao recorrente devido à rejeição de suas razões de justificativa referentes às seguintes irregularidades:
	a) adoção de providências inadequadas quanto à ausência de pagamentos pela arrendatária Rodrimar, no âmbito dos contratos Pres 12.91 e 12.93, passíveis de rescisão contratual, e posterior celebração de sucessivos termos de confissão de dívida com a arrendatária, com vistas a regularizar a situação de inadimplência nos contratos de arrendamento, sem apresentação de garantias, com o agravante de incorporar, a cada novo termo firmado, a dívida do termo anterior, em vez de promover a imediata execução da dívida não quitada, o que contribuiu para aumento dos créditos recebíveis na situação de créditos de liquidação duvidosa, sem nenhuma perspectiva de quitação dos pagamentos, em ofensa ao princípio da supremacia do interesse público, à cláusula trigésima do décimo aditamento ao contrato Pres 12.91 e à cláusula trigésima do quarto aditamento ao contrato Pres 12.93 e aos termos de confissão de dívida datados de 30/1/2018, 8/5/2018, 13/8/2018 e 11/10/2018;
	b) supressão de etapas decisórias no processo de celebração dos termos de confissão de dívida relacionados aos contratos Pres 12.91 e 12.93, consubstanciada na celebração dos termos de confissão de dívida 7 e 8, respectivamente assinados em 13/8/2018 e 11/10/2018, sem aprovação do Conselho de Administração - Consad da Codesp, em desacordo com a alínea "i" do inciso III do art. 55, o inciso XXVIII do art. 67 do Estatuto da Companhia e o normativo de alçada do Consad; e 
Preliminarmente, o recorrente alega ter ocorrido a prescrição da pretensão punitiva do TCU, sob os regimes do Código Civil (Acórdão 1441/2016-TCU-Plenário) e da Lei 9.873/1999. Entretanto, conforme apontado pela unidade técnica, os atos impugnados ocorreram em 2018, e a audiência do responsável foi ordenada em 2019, sem se materializar prescrição, seja a decenal do Código Civil, seja a quinquenal da Lei 9.873/1999.
Quanto ao mérito, o recorrente alega, em síntese, que:
a) as ações judiciais favoráveis à Rodrimar condicionavam suas ações e as dos demais responsáveis e os impediam de realizar a cobrança da dívida da empresa;
b) não havia obrigação de submeter os Termos de Responsabilidade e Confissão de Dívidas 2, 3, 7 e 8 ao Consad, e, mesmo que houvesse, jamais haveria decisão desfavorável à assinatura daqueles termos, em face das circunstâncias presentes na relação jurídica entre a Rodrimar e a Codesp;
c) não detinha conhecimento jurídico suficiente para avaliar a possibilidade de se efetuar a execução da dívida da Rodrimar, mesmo diante de ações judiciais favoráveis a ela;
d) a Codesp não lhe assegurou instrumentos jurídicos suficientes para que bem desempenhasse sua função quanto aos Termos de Responsabilidade e Confissão de Dívidas 7 e 8;
e) mesmo na ausência de normas acerca de como deveria proceder no caso de inadimplência da Rodrimar, adotou as medidas que, a seu ver, resguardariam a Codesp de eventual prejuízo, e jamais deixou de adotar as providências que estavam ao seu alcance, devendo ser avaliado o contexto em que os atos impugnados foram praticados;
f) os termos de responsabilidade e confissão de dívidas resguardavam juridicamente a Codesp perante um "imaginário prejuízo", que não se consumou;
g) a celebração dos Termos de Responsabilidade e Confissão de Dívidas assinados em 10/6/2016, 8/7/2016, 14/9/2016, 3/2/2017, 30/1/2018, 8/5/2018, 13/8/2018 e 11/10/2018 foi justificada, entre outros aspectos, pelos riscos à economia do país, pelos problemas de infraestrutura e logística à época, pela racionalidade administrativa e pela preservação do interesse público;
h) as medidas que adotou, materializadas na assinatura dos Termos de Responsabilidade e Confissão de Dívidas 7 e 8, serviram de base para posterior ajuizamento das ações de cobrança e de execução das dívidas assumidas pela Rodrimar, motivo pelo qual tais atos não devem ser usados como fundamento para apená-lo com multa;
i) os atos impugnados devem ser considerados meras falhas formais, que não geraram dano e que foram praticados sem dolo, má-fé ou erro grosseiro, razão pela qual deve ser afastada a multa a ele aplicada, conforme precedentes do TCU e pressupostos previstos no Decreto 9.830/2019;
j) os achados a ele imputados, como consta do Relatório de Auditoria, são de baixa materialidade e devem ser considerados meras falhas formais;
k) deve ser aplicado o disposto no Decreto 9.830/2019, com a conversão da multa que lhe foi aplicada em recomendação.
Analisados os argumentos acima, a Secretaria de Recursos - Serur, com a concordância do Ministério Público junto ao TCU - MPTCU, propõe rejeitá-los e negar provimento ao recurso. Assinala que, como o Tribunal considerou prejudicada a ocorrência relacionada à celebração dos Termos de Responsabilidade e Confissão de Dívida 2 e 3 (item 9.3 do acórdão recorrido) , o pedido de reexame deve se restringir aos Termos de Responsabilidade e Confissão de Dívida 7 e 8. Em relação aos tópicos acima enumerados, argumenta que:
a) não há elementos para admitir que as decisões judiciais favoráveis à Rodrimar, que garantiam a ela a permanência nos terminais arrendados, pudessem gerar limitações ao poder decisório dos responsáveis pela Codesp, em especial quanto ao ajuizamento de ações para cobrança de dívidas vencidas;
b) a assinatura dos Termos de Responsabilidade e Confissão de Dívida 7 e 8 sem aprovação do Consad, ao contrário do alegado, está em desacordo com o Estatuto da Codesp (arts. 55, inciso III, alínea "i", e 67, inciso XXVIII) e com a norma interna para implantação dos procedimentos administrativos de alçada daquele Conselho (peça 38) ;
c) eventual deficiência de conhecimento jurídico para avaliar aspectos relevantes da relação com a Rodrimar não é causa excludente de culpabilidade, e não é aceitável que um diretor da Codesp não possua conhecimentos na área de Direito Contratual suficientes para lidar com as questões enfrentadas neste processo;
d) não é razoável admitir que a Codesp, por meio de seu departamento jurídico, deixasse de indicar medidas que levassem ao equacionamento da inadimplência da Rodrimar, quando havia indícios claros de que a assinatura de novos termos de responsabilidade e confissão de dívidas estavam, na verdade, contribuindo para adiar o processo de cobrança ou de execução;
e) diferentemente do alegado, restou comprovado nos autos que o responsável agiu sem o zelo e a diligência exigidos de um dirigente de uma empresa do porte da Codesp; e não é admissível supor que as normas contemplassem todo tipo de situação a ser enfrentada pelos administradores da empresa, o que não os exime da responsabilidade de decidir em consonância com a legislação e com os interesses da companhia;
f) em lugar da assinatura, sem garantias, de sucessivos termos de responsabilidade e confissão de dívida, outras medidas mais eficazes poderiam ter sido tomadas, tais como iniciar o processo de execução resultante dos termos de responsabilidade já firmados ou vincular a formalização de novos acordos à obtenção prévia de garantias, mas isso não ocorreu; 
g) o responsável não foi apenado em relação à falta de justificativa para celebração desses instrumentos, razão pela qual não necessitam ser analisados argumentos relativos a este ponto;
h) embora os termos de confissão de dívida permitissem delimitar o montante devido e assegurar a execução imediata da dívida, a dispensa de garantias por parte da Codesp fragilizou esses instrumentos, mormente em um cenário em que a situação financeira delicada da Rodrimar era de conhecimento da Codesp, e tornou ainda mais incerto o recebimento futuro dos valores devidos;
i) conforme jurisprudência do TCU, não é necessário que haja má-fé ou ação dolosa do agente para fins de responsabilização perante o Tribunal; ademais, para aplicação de multa ou outras sanções administrativas, há que se verificar a ocorrência de culpa grave ou dolo do administrador público, e, no acórdão recorrido, o Tribunal considerou grave a conduta do responsável, sem haver reparos a fazer em relação a esse ponto;
j) as menções a falhas de natureza formal dizem respeito ao relatório de auditoria, transcrito no relatório que fundamentou o acórdão recorrido, e referem-se a outras impropriedades de menor gravidade; já as infrações consideradas graves motivaram a audiência dos responsáveis e a aplicação de multas, dada a rejeição das razões de justificativa apresentadas; o próprio relatório de auditoria, aliás, propôs a realização de audiência do recorrente (itens 1551.1, 155.4 e 155.6) ;
k) não há previsão de conversão de multa em recomendação ou determinação na Lei 8.443/1992 ou no Regimento Interno do TCU; tampouco é aplicável no âmbito do TCU o disposto no Decreto 9.830/2019.
Acompanho integralmente a análise promovida pela Serur, cujos fundamentos incorporo a minhas razões de decidir, com o acréscimo de algumas observações.
Como apontado pela unidade técnica, e ao contrário do alegado pelo recorrente, as decisões judiciais que asseguravam a permanência da arrendatária no local não impediriam o ajuizamento de ações de cobrança e de execução pelo descumprimento de obrigações contratuais, pois estas teriam o objetivo de obter os valores devidos, e não a retirada da empresa das áreas arrendadas. Tanto é assim que a nova diretoria da Codesp ingressou com as ações judiciais tão logo assumiu, sem que tenha ocorrido qualquer mudança quanto à manutenção da arrendatária nas áreas objeto dos Contratos Pres 12.91 e 12.93.
Ao postergarem o ajuizamento das ações, os responsáveis, entre os quais o ora recorrente, expuseram a Codesp a um risco crescente de não recebimento, haja vista o elevado valor da dívida, o não oferecimento de garantias e as dificuldades financeiras da Rodrimar, já então de conhecimento dos responsáveis e que culminaram em um pedido de recuperação judicial daquela empresa em junho de 2019.
No que tange à assinatura dos Termos de Responsabilidade e Confissão de Dívida 7 e 8 sem aprovação do Consad, além de estar em desacordo com o Estatuto da empresa e com o normativo de alçada daquele Conselho, ao contrário do que alega o recorrente, não há também qualquer garantia de que, se submetidos àquele Colegiado, os acordos seriam aprovados, como faz crer o recorrente. Na verdade, a celebração dos referidos termos não era a única solução viável, e, ante a difícil situação financeira da arrendatária, o elevado risco de não recebimento dos valores e a possibilidade de execução antecipada da dívida, não há razoabilidade na afirmação de que "o receio jurídico causado pelas ações impetradas pela empresa, bem como o risco de imagináveis prejuízos para a economia movimentada pelo Porto, jamais resultaria em uma decisão desfavorável à celebração." A esse respeito, transcrevo o seguinte trecho do voto condutor do acórdão recorrido:
	"52. Sendo inviável presumir que o desfecho era líquido e certo, pois existiam outras possibilidades de decisão pelo Consad, não se pode caracterizar a supressão de instância decisória como mera impropriedade formal. Assim, a submissão da decisão ao conselho poderia ter contribuído para a adoção das medidas judiciais em momento anterior, minimizando os potenciais prejuízos da Codesp."
Desse modo, por não terem sido apresentados elementos capazes de alterar a deliberação recorrida, deve-se negar provimento ao pedido de reexame.
Ante o exposto, VOTO por que o Tribunal adote a minuta de acórdão que submeto à deliberação deste Colegiado.
TCU, Sala das Sessões, em 28 de julho de 2021.
JORGE OLIVEIRA 
Relator